【裁判字號】    92,勞上易,59
【裁判日期】    921118
【裁判案由】    給付資遣費
【裁判全文】
臺灣高等法院民事判決                            九十二年度勞上易字第五九號
      上  訴  人  甲○○
      訴訟代理人  魏千峰律師
                  周滄賢律師
      被  上訴人  盛美機械股份有限公司
      法定代理人  李賓
      訴訟代理人  黃良池律師
右當事人間請求給付資遣費事件，上訴人對於中華民國九十二年五月十二日臺灣板橋
地方法院九十二年度勞訴字第一四號第一審判決提起上訴，本院於中華民國九十二年
 十一月四日言詞辯論終結，判決如左：
    主    文
原判決廢棄。
被上訴人應給付上訴人新台幣壹佰拾萬捌仟佰拾元，及自民國九十二年一
月八日起，至清償日止，按週年利率百分之五計算之利息。
第一、二審訴訟費用由被上訴人負擔。
    事    實
甲、上訴人方面：
一、聲明：求為判決：
    (一)原判決廢棄。
    (二)右廢棄部分，被上訴人應給付上訴人新台幣（下同）一百三十三萬八千三百三
      十三元整，及自起訴狀繕本送達被上訴人之翌日起，按年息百分之五計算之利
      息。
二、陳述：除與原判決記載相同者，茲引用之外，補陳略稱：
    (一)兩造間確有勞動契約存在
    １、勞動契約之存否應以勞工與該事業單位之實質關係為斷
        勞務之給付客體為何，應以勞工與該事業單位間是否具有「從屬性」為斷，
        而從屬性可分為人格之從屬性及經濟之從屬性，若事業單位與勞工間具有實
        質上從屬性，縱事業單位以形式上方式逃避其雇主責任，並非法所容許。且
        若事業單位為逃避其雇主之法律責任，形式上將勞工調往其他公司服務，卻
        仍指揮監督時，原事業單位應負雇主之法律責任。又從無調之法律關係言之
        ，母公司將勞工調往子公司服務，其工資請求權及契約終止權僅得對母公司
        請求，母公司與勞工仍存在勞動契約。
    ２、勞動派遺之勞動契約存在於派遣人與勞工之間
        依勞動派遣之法理而論，派遣人、要派人及派遣勞工間形成三方面之法律關
        係，勞動契約係存在派遣人與派遣勞工之間，關於勞動契約衍生之事項，除
        勞工派遣法明文規外，皆僅由派遣人負擔法律上主體之義務。
    ３、兩造間確存在勞動契約
        兩造於民國（下同）七十八年三月十一日即訂立勞動契約，雖上訴人工作地
        點係在泰國曼谷，但上訴人之勞保、調薪、休假及續聘，均由被上訴人處理
        ，雖八十七年起合約是由泰國盛美針織機械有限公司（下稱泰國盛美公司）
        與上訴人簽立，但簽立人林豐烈係以被上訴人名義簽約聘雇契約，故契約自
        仍存在兩造之間，直至九十年三月二十九日仍由被上訴人發函告知不再續聘
        ，足證兩造間確有勞僱關係存在，而依林豐烈函告被上訴人內容中亦可看出
        ，勞動契約確存在兩造之間，雖被上訴人稱該函係委婉建議泰國盛美公司，
        但從受文者係上訴人以觀，顯係在對上訴人行使契約終止權，又，縱本件係
        勞動派遣關係，勞動契約仍存在兩造之問故被上訴人之主張自不可採。
    (二)繼續性之工作性質，應為不定期勞動契約
      依勞動基準法（下稱勞基法）施行細則第六條、內政部七十四年三月二十二日
      台內勞字第二九九四六八號、同年四月二十九日台內勞字第三０八七七五號函
      及行政院勞工委員會七十七年四月二十一日台勞資二字第０七四二二號函解釋
      均已明確說明定期有繼續性工作應為不定期契約，若雇主將繼續性工作以定期
      契約之方式，顯違勞基法之強制規定，依民法第七十一條規定可知，該定期之
      約定應屬無效，亦即應將之認定為具有相同契約內容之不定期契約。
    (三)不定期勞動契約終了時，雇主需依規定，發給資遣費或退休金
      依勞基法規定，非有法定原因，雇主不得終止契約，雇主如要終止契約，必需
      依照關於不定期契約預告期間之規定，並應依法發給勞工資遣費或退休金。而
      被上訴人係以經濟不景氣終止兩造間之僱傭契約，顯係裁員解僱，自應給付資
      遣費，雖被上訴人事後辯稱係因上訴人引發罷工，始為懲戒解僱，但與事實及
      終止契約函矛盾，自不足採。況被上訴人所指稱之罷工並非上訴人所主導，其
      主張更無理由。
三、證據：除援用第一審所提立證方法外，另補提勞委會人八十九年度勞動契約與勞
    資關係研討會第四十七頁至四十八頁、政大法學評論第十八期第一一三至一一四
    頁、一三三至一三六頁、民事法律專題研究(六)第二二七至二二八頁、台灣勞動法
    學會學報第一期第五十四頁、黃程貫著勞動法第三八一頁、內政部台內勞字第二
    九九四六八號函、台內勞字第三０八七七五號函、行政院勞工委員會台勞資二字
    第０七四二二號函（以上皆為影本），為證。
乙、被上訴人方面：
一、聲明：求為判決：上訴駁回。
二、陳述：除與原判決記載相同者，茲引用之外，補陳略稱：
    (一)兩造間並無僱傭契約關係存在
    １、被上訴人與泰國盛美公司為不同法人
        泰國盛美公司係依泰國法據，在泰國登記設立之獨立公司，而被上訴人係依
        中華民國法律設定之公司，此為兩家獨立之公司，且並無「有控制與從屬係
        之公司」或「相互投資之公司」等關係企業之型態或隸屬關係。又泰國盛美
        公司雖係被上訴人法定代理人李賓以個人名義投資之公司，仍與被上訴人無
        涉。
    ２、上訴人自始即為泰國盛美公司之員工
        因李賓為泰國盛美公司之股東，故代泰國盛美公司在台招募技術人員至泰國
        工作，上訴人於七十八年間所應徵者即屬之，此亦為泰國盛美公司所不爭執
        ，顯見上訴人請求給付資遣費之主張並無理由。
    (二)縱認兩造間有僱傭契約存在，被上訴人亦已合法解除契約
      縱兩造間有僱傭契約存在，但上訴人於八十九人月五日至七日及九十年三月二
      十七日至二十九日兩造發起惡意罷工，造成泰國盛美公司損失龐大，故泰國盛
      美公司決定不再續約，後泰國盛美公司於徵詢李賓的意見後，認若以開除解僱
      上訴人，將對上訴人之生計產生影響，故決定以不再續聘終止伊與上訴人間之
      僱傭契約，而上訴人之行為業達勞基法第十二條及第一八條之規定，故縱兩造
      間確有勞動契約存在，被上訴人亦無庸給付資遣費。
    (三)對上訴人主張之答辯
    １、勞工保險資料部分
        由於被上訴人考慮上訴人至泰國工作後，其原先在台之勞保年資可能中斷，
        故被上訴人始同意讓上訴人繼續寄保勞保。
    ２、扣繳憑單部分
        因泰國所得稅額為百分之二十，因此上訴人之薪資如全數於泰國支領，上訴
        人每月須繳交約四萬餘元之稅金，故上訴人與泰國盛美公司方始約定，部分
        薪資（五萬元）由被上訴人代為支付，以規避泰國之高稅率。
三、證據：援用第一審所提立證方法，並聲請向臺灣板橋地方法院檢察署調閱九十一
    年度執他字第八九七號案全卷，及向內政部警政署入出境管理局調上訴人入出境
    資料。
    理    由
一、上訴人起訴主張：其自七十八年三月十一日起受僱於被上訴人，詎被上訴人竟於
    九十年四月三十日以合約到期不再續聘為由將上訴人解僱，然被上訴人卻不給付
    上訴人資遣費，而上訴人於兩造之勞動契約終止前之六個月平均薪資為十一萬元
    ，而上訴人之工作年資自七十八年三月十一日起九十年四月三十日止，共計十二
    年一個月又十二天，依勞動基準法第十七條規定，請求被上訴人給付上訴人資遣
    費一百三十三萬八千三百三十三元及自訴狀繕本送達被上訴人之翌日起至清償日
    按週年利率百分之五計算之利息。
二、被上訴人則以：上訴人並非被上訴人之員工，而係被上訴人之法定代理人李賓以
    個人名義所投資設立之泰國盛美公司所聘僱之員工，被上訴人所以讓上訴人在被
    上訴人公司名義下加入勞保及開列薪資扣繳憑單，乃係體恤上訴人在台灣勞保年
    資中斷及為規避泰國之高額稅率始同意寄名。是上訴人應向泰國盛美公司請求資
    遣費，而非向被上訴人請求。且退步言之，縱認上訴人係被上訴人之員工，但上
    訴人卻於任職泰國盛美公司生產部經理一職期間，二次發起惡性罷工，造成泰國
    盛美公司損失不貲，依勞動基準法第十八條規定，上訴人亦不得請求發給資遣費
    等語為辯。
三、查上訴人主張七十八年三月十一日起即受僱被上訴人，並於九十年四月三十日為
    被上訴人以合約到期不再續聘為由將上訴人解僱之事實，已為被上訴人所否認，
    並抗辯上訴人是受僱於泰國盛美機械股份有限公司，而非被上訴人等語，是以兩
    造之爭執要旨首在上訴人是否受僱於被上訴人？如係受僱於被上訴人，被上訴人
    應否支付資遣費？資遣費若干？以下分述之：
(一)經查上訴人提出被上訴人名義於九十年三月二十九日發函之九十年盛人字第○○
    六號不再續聘函載明：「受文者：甲○○小姐。副本收受者：盛美 (泰國）編織
    機械公司、林豐烈董事長。主旨：合約到期，不再續聘由．．．」最後署名「盛
    美機械股份有限公司、董事長：李賓」並蓋有公司大小章，有該函附卷可稽 (原
    審調解卷第七頁），被上訴人對該函之真正並不爭執，自堪信為真實，依該函由
    被上訴人具名通知上訴人不再續聘，已可見上訴人主張其受僱於被上訴人應屬非
    虛；雖被上訴人提出自八十七年五月一日起至八十九年四月三十日止之連續二年
    度合約書二紙 (附原審卷二十八頁至三十一頁），其上記載與上訴人訂定聘僱合
    約書之當事人，乃為「盛美針織機械（泰國）有限公司」，且代表甲方署名者乃
    為「盛美針織機械（泰國）有限公司總經理林豐烈」並非被上訴人，亦非被上訴
    人之法定代理人李賓，及由盛美針織機械 (泰國）有限公司出具之服務證明書，
    其上記載上訴人自一九八九年三月十一日至二００一年四月三十日止，在盛美針
    織機械 (泰國）有限公司服務等情，主張上訴人自八十七年五月起係受僱於盛美
    針織機械 (泰國）有限公司云云；惟查兩造早於七十八年三月三十一日起即有僱
    傭關係，此並經上訴人提出八十一年二月一日起至八十四年一月三十一日止之合
    約書影本三紙 (附原審卷一０三頁至一０九頁）、被上訴人名義發函七十九年九
    月十四日盛美（七九）人字第○二三號之薪資異動函一紙 (附原審卷一０二頁）
    及勞工保險被保險人投保資料表，記載七十八年四月十四日至九十年四月三十日
    ，上訴人均由被上訴人為投保單位投保 (附原審調解卷八頁）、各類所得扣繳暨
    免扣繳憑單 (附原審調解卷第九頁）各一紙為證，依上述八十一年至八十四年之
    合約書規定：「 (一)甲方 (即被上訴人）聘請乙方 (即上訴人)為盛美針織機械
    (泰國）有限公司任職位縫整部主任．．。(二）服務地點：泰國曼谷盛美針織機
    械(泰國)有限公司之廠址。．． (六)．．乙方需配合甲方 (即被上訴人)之業務
    支配．．」可見上訴人原係受僱於被上訴人，而派至盛美針織機械 (泰國）有限
    公司服務之人員，且需受被上訴人之業務支配，則被上訴人所提由盛美針織機械
    （泰國）有限公司署名之聘僱合約書及服務證明書，正足以證明被上訴人派上訴
    人至泰國服務乙節屬實，此參照林豐烈一九九八年四月三十日致被上訴人之傳真
    函謂：「查生產管理部經理甲○○及技術經理林文裕．．由台北總公司立工作契
    約，調派泰廠任職案事由。１、按公司規定由台此調派所屬原單位工作，所調派
    人員每人每年辦理簽契約一次，為雙方約束之準則。２、蘇、林兩員調派泰廠工
    作業已十年。．．由一九九七─九八兩年由三月一日起應予訂定續約，但未能成
    立。．．６、．．該兩員于一九九八年工作續約再簽定之．．是否恰當，呈請李
    董（指被上訴人之法定代理人李賓)裁示 (並速交待人事部訂定續約)職林豐烈呈
    」（本院卷九十二頁）益見前述由林豐烈為盛美針織機械 (泰國）有限公司代表
    人與上訴人簽訂之契約，實係上訴人與被上訴人間契約之延續，再者，上訴人之
    薪資在八十七年五月一日至八十九年四月三十日之期間，即被上訴人所主張盛美
    針織機械 (泰國）有限公司僱傭上訴人之期間，被上訴人自承仍每月給付上訴人
    五萬元之薪資，更可見被上訴人與上訴人間之僱傭關係仍存在，始每月須給付上
    訴人薪資五萬元；就此，被上訴人雖抗辯避免泰國之高稅率，故上訴人之薪資部
    分由盛美針織機械 (泰國）有限公司之委託其代墊支付云云，然其並未提出任何
    委託代墊之證明及其與泰國盛美公司就代墊後如何償付或撥付款項之證明，其抗
    辯即不足採；況且，縱使以泰國盛美公司與上訴人所訂之合約書觀之，其第七條
    亦係約定「薪金：．．．分月支付，每月兩期按甲方 (即泰國盛美公司）泰廠發
    放薪資規定，乙方每月支取台幣五萬元正，在泰國支付，其餘均在台灣支付，由
    『甲方』撥付至乙方郵局存款帳戶內。」應係由泰國盛美公司支付上訴人在台之
    薪資，惟本件卻是被上訴人支付上訴人在台之薪資，此有被上訴人自八十年起至
    八十九年均由其為扣繳義務人，就上訴人之所得稅扣繳憑單上登載以「薪資」，
    而非「其他」之名目之所得稅扣繳憑單附卷可稽 (附本院卷一九九頁至二０八頁
    ），及八十九年十二月至九十年四月止，仍給付上訴人「薪資」二十五萬元 (所
    得扣繳憑單影本附原審調解卷第九頁、本院卷一九八頁），倘被上訴人僅係受委
    託代墊薪資，何以由被上訴人為扣繳單位名義開具扣繳憑單？又為何不以「其他
    」（代墊款）登載？可見泰國盛美公司之合約，確實不過是被上訴人與上訴人契
    約之延續而已，至於上訴人為何另與泰國盛美公司訂立合約，按上訴人囿於其需
    服從配合被上訴人之業務支配及公司規章，已如前述，被上訴人延續書面契約時
    ，不由自己訂立，而由泰國盛美公司出名與上訴人訂立，上訴人難有選擇或拒絕
    之餘地，且與泰國之公司訂約或有出於在泰國工作許可或進入泰國簽證等等之問
    題，自不能單以上訴人與泰國公司之合約，即遽以認定上訴人非受雇於被上訴人
    ；且倘上訴人無僱傭關係，上訴人收入高，需支付泰國高所得，是上訴人之問題
    ，何需被上訴人替上訴人規避泰國之高稅率？雖被上訴人又以泰國盛美公司係依
    泰國法成立之公司，且係由被上訴人之法定代理人李賓以個人名義投資，並非由
    被上訴人公司轉投資成立或係被上訴人分公司云云，並提出泰國盛美公司商業執
    照證明書一紙、經濟部投資審議委員會九十一年八月九日經審四字第○九一○二
    四六○七號函檢附被上訴人境外投資卷宗為證 (附本院卷一０六頁至一一一頁)
    ，惟查上述文件僅係證明被上訴人與泰國盛美公司為兩個獨立不同之事業，但兩
    個獨立不同之事業之間，有可能借調員工、或是勞動派遣、或是員工兼職，或是
    兩個不同之契約等等不一而足，縱使被上訴人與泰國盛美公司為二個不同之公司
    ，如在泰國盛美公司服務之人員是被上訴人借調之員工，或被上訴人勞動派遣之
    員工，仍是以被上訴人為雇主，而非泰國盛美公司，而本件因上述事由經認定是
    被上訴人雇用上訴人，則與被上訴人及泰國盛美公司是否為兩個獨立不同之事業
    無關，被上訴人徒以該二公司為兩個不同之事業，主張上訴人非其受僱人云云，
    尚不足採。
(二)本件被上訴人屬勞基法適用之行業，為兩造所不爭執，自可信為真實；上訴人自
    七十八年三月三十一日起為被上訴人之受僱人，其僱傭契約是一年一訂，至九十
    年四月三十日，被上訴人通知不再續約，上訴人主張本件兩造間之僱傭關係，形
    式上是定期契約，惟因連續十二年均繼續訂約，本件實際上仍屬不定期之勞動契
    約乙節，為被上訴人所不爭執，亦可信為屬實，則勞基法有關不定期勞動契約之
    規定即為本件應適用之法律，上訴人主張被上訴人不續約是屬裁員解僱，惟被上
    訴人則主張上訴人在泰國服務期間，於
    一年三月二十七至三月二十九日發起惡性罷工，造成泰國盛美公司損失不貲，被
    上訴人依勞基法第十二條第二款及第四款規定終止契約，自不需支付資遣費云云
    ，是以本件應審究者為被上訴人應否支付資遣費？經查前述被上訴人名義於九十
    年三月二十九日發函之九十年盛人字第○○六號不再續聘函載明：「說明：一、
    茲因為外在經營環境不斷惡化，加上經濟不景氣持續漫延，本公司面對日趨沈重
    的經營成本負擔，深感惶恐．．。二、經公司董事會決議，有關台端與本公司之
    合約將到期，依照決議事項，將不再續約．．。」可見被上訴人係以經濟不景氣
    、成本之考量為由通知上訴人不續約，顯非上訴人有勞基法第十二條第二款及第
    四款之事由而解僱，被上訴人之主張已不足採；雖被上訴人以若因罷工解僱上訴
    人，恐上訴人找工作有所影響，始未在該函中明言，實則上訴人有惡性罷工云云
    ，然而勞工本有合法進行罷工之權，上訴人縱有罷工之行為，並不當然該當於勞
    基法第十二條第二款「對於雇主、雇主家屬、雇主代理人或其他共同工作之勞工
    ，實施暴行或有重大侮辱之行為」，或同條第四款「違反勞動契約或工作規則，
    情節重大」之規定被上訴人亦未舉證上訴人有何其他符合勞基法第十二條第二款
    或第四款之行為，則其以上開理由解僱，顯不合法；又被上訴人前述通知，係以
    經濟不景氣、經營成本負擔沈重為由而不續約，為上訴人所不爭執，表示尊重公
    司之決定，則本件情形應屬勞動基準法第十一條第二款「虧損或業務緊縮」之情
    形，依勞基法第十七條之規定，被上訴人應給付資遣費。
(三)被上訴人應給付資遣費既經認定，而關於資遣費之數額，上訴人主張其年資為十
    二年一個月又十二天，勞動契約終止前六個月之平均工資為十一萬元，被上訴人
    應給付一百三十三萬八千三百三十三元等語 (計算式如附表所示），此項數額為
    被上訴人所不爭執 (見本院卷第一五一頁），則上訴人請求被上訴人給付上開金
    額，並自起訴狀繕本送達翌日即九十二年一月八日起，至清償日止，按年息百分
    之五計算之利息，自應准許。
四、綜上所述，上訴人主張其受僱於被上訴人為可採，被上訴人抗辯上訴人係泰國盛
    美公司所雇為無可取。從而，上訴人因遭被上訴人不續約而解僱，而本於勞基法
    第十七條，請求被上訴人給付資遣費一百三十三萬八千三百三十三元及法定遲延
    利息為有理由，應予准許。原審為上訴人敗訴之判決，尚有未洽。上訴意旨指摘
    原判決不當，求予廢棄改判，為有理由。爰由本院予以廢棄改判，如主文第二項
    所示。
五、據上論結，本件上訴為有理由，依民事訴訟法第四百五十條、第七十八條、第四
    百六十三條，判決如主文。
中      華      民      國    九十二    年     十一     月      十八    日
                              勞工法庭
                                  審判長法  官  蔡    燉
                                        法  官  楊  絮  雲
                                        法  官  俞  慧  君
正本係照原本作成。
不得上訴。
中      華      民      國    九十二    年     十一     月     十九     日
                                        書記官  葉  國  乾


司法院資訊處製作；財團法人民間司法改革基金會備份。
